ACORDAO-COMPLETO-2565663

ACÓRDÃO 2612/2022 ATA 45/2022 - PLENÁRIO

VISTOS, relatados e discutidos estes autos em que se aprecia pedido de reexame interposto pela União contra o Acórdão 1536/2021-TCU-Plenário, por meio do qual o Tribunal monitorou a implementação do Acórdão 1263/2019-TCU-Plenário e determinou a elaboração de plano de ação para adoção das recomendações pendentes de cumprimento,
ACORDAM os Ministros do Tribunal de Contas da União, reunidos em Sessão do Plenário, diante das razões expostas pelo Relator, em:
9.1. com fundamento nos arts. 33 e 48 da Lei 8.443/1992, conhecer e negar provimento ao pedido de reexame, mantendo-se inalterado o Acórdão 1536/2021-TCU-Plenário;
9.2. dar ciência deste acórdão à Advocacia-Geral da União, à Casa Civil e à Secretaria-Geral da Presidência da República, ao Ministério da Economia e à Controladoria-Geral da União.

Pedido de reexame interposto em processo de acompanhamento autuado com o objetivo de monitorar e consolidar os resultados das fiscalizações que trataram de entraves ao ambiente de negócios e à produtividade e competitividade das empresas brasileiras no período de 2019/2020.

Secretaria-Geral da Presidência da República.

3. Recorrentes: Casa Civil e Secretaria-Geral da Presidência da República, por meio da Advocacia-Geral da União (26.994.558/0001-23).

Jorge Oliveira.

13.1. Ministros presentes: Walton Alencar Rodrigues (na Presidência), Benjamin Zymler, Bruno Dantas (Relator), Jorge Oliveira e Antonio Anastasia.
13.2. Ministro que alegou impedimento na Sessão: Jorge Oliveira.
13.3. Ministros-Substitutos convocados: Augusto Sherman Cavalcanti e Marcos Bemquerer Costa.
13.4. Ministro-Substituto presente: Weder de Oliveira.

BRUNO DANTAS

Ministro Vital do Rêgo.

Trata-se de acompanhamento autuado com vistas a monitorar as providências adotadas em face do Acórdão 1263/2019-TCU-Plenário (peças 5-7) , proferido nos autos do TC Processo 015.567/2018-4, e a consolidar as fiscalizações que trataram de entraves ao ambiente de negócios e à produtividade e competitividade das empresas brasileiras no período de 2019/2020.
No presente monitoramento, o Tribunal, por meio do Acórdão 1536/2021-TCU-Plenário, relatado pelo Ministro Vital do Rêgo, decidiu (peças 99-101) :
" (...) 
9.1 determinar à Casa Civil da Presidência da República, com fundamento no art. 1º, inciso I, alíneas 'a' e 'd', do Decreto 9.979/2019, que, em articulação com a Secretaria-Geral da Presidência da República, o Ministério da Economia e a Controladoria Geral da União, em até cento e vinte dias, elabore plano de ação, nos termos do §§ 3º e 4º do art. 7º da Resolução-TCU 315/2020, que contemple a indicação das ações a serem tomadas, responsáveis e prazos, para permitir a implementação das recomendações oriundas do Acórdão 1263/2019-TCU-Plenário e pendentes de cumprimento, bem como para enfrentar as principais causas responsáveis pela ocorrência dos seguintes achados:
a) falta de transparência e controle nos atos públicos de liberação, de alto impacto econômico, administrados pelo governo federal (Achado 4.1) ;
b) estruturas e processos de fiscalização regulatória dos órgãos e entidades do governo federal não aderentes às boas práticas internacionais, impondo ônus excessivo ao setor produtivo (Achado 4.2) ;
c) não observância de prazos normativos de atividades executadas pela administração federal com impacto no setor produtivo, prejudicando o planejamento privado e onerando empresas e consumidores (Achado 4.3) ; e
d) governança de processos com alto impacto econômico que envolvem mais de um órgão ou entidade federais para sua execução apresenta resultados deficientes, com ônus relevantes para os agentes econômicos usuários (Achado 4.4) .
9.2 considerar atendidas as recomendações dos itens 9.1.2.1 e 9.2.1 do Acórdão 1263/2019-TCU-Plenário;
9.3 considerar em atendimento as recomendações dos itens 9.1.1.1, 9.1.1.2, 9.1.1.3.1 do Acórdão 1263/2019-TCU-Plenário;
9.4 considerar não atendidas as recomendações dos itens 9.1.1.3.3 e 9.1.2.2 do Acórdão 1263/2019-TCU-Plenário;
9.5 considerar prejudicadas as recomendações constantes dos itens 9.1.1.3.2, 9.1.1.4.1, 9.1.1.4.2, 9.1.1.4.3 e 9.2.2 do Acórdão 1263/2019-TCU-Plenário;
 (...) "
A Advocacia-Geral da União (AGU) , em nome da Casa Civil e da Secretaria-Geral da Presidência, interpôs pedido de reexame, requerendo, ao final, a reforma dos subitens 9.1, 9.3 e 9.4 desse segundo julgado (peça 112) .
A Secretaria de Recursos (Serur) , em exame de admissibilidade, propôs conhecer do pedido de reexame, suspendendo-se os efeitos do subitem 9.1 do acórdão atacado (peça 117) .
Acolhi a proposta da unidade instrutora e determinei que os autos a ela retornassem para expedição das determinações pertinentes e instrução, com posterior envio ao Ministério Público junto ao TCU para manifestação (peça 121) .
O processo foi então incluído na pauta da sessão de 17/11/2021 para julgamento do pedido de reexame. No dia anterior, a União interpôs agravo contra o despacho que admitiu o pedido de reexame. Para além das questões que no seu entender justificavam a reforma do despacho, a União fez outros pedidos: a remessa dos autos ao MPTCU, previamente ao julgamento do apelo; a retirada do processo da pauta de julgamento ou, alternativamente, a produção de sustentação oral (peça 127) : 
Em 16/11/2021 o processo foi excluído da pauta de julgamento da sessão do Plenário que ocorreria em 17/11/2021.
Em 21/9/2022 o agravo foi apreciado pelo Plenário que, por meio do Acórdão 2.094/2022-TCU, decidiu conhecê-lo e negar-lhe provimento; indeferir o pedido de restituição dos autos à Serur para exame de admissibilidade do item 9.4 do Acórdão 1536/2021-TCU-Plenário; e reformar a parte final do item 3 do despacho de peça 121, dispensando a remessa dos autos ao parquet;
Trago, agora, à apreciação do Plenário o pedido de reexame instruído pela Serur. Com os ajustes que julgo pertinentes, faço reproduzir o exame técnico e o encaminhamento oferecidos pela secretaria especializada (peça 124) , que contou com a anuência do corpo diretivo da unidade (peças 125 e 126) :
"HISTÓRICO
2. A Secretaria de Controle Externo do Desenvolvimento Econômico realizou fiscalização na modalidade de acompanhamento (Portaria de Fiscalização 383/SecexDesenvolvimento, de 5/8/2020, peça 9) , com o objetivo de realizar acompanhamento sistêmico: a) do quadro de encargos burocráticos impostos pelo governo federal aos agentes econômicos; b) dos efeitos destes para a competitividade da economia brasileira; e c) das ações do governo federal voltadas à reversão de exigências administrativas injustificadas, sob as perspectivas legal e econômica, abrangendo também a verificação do atendimento ao Acórdão 1263/2019-TCU-Plenário, relatório, voto e acórdão às peças 5-7. 
2.1. Foram expedidas diversas diligências dirigidas a múltiplos órgãos do Poder Executivo Federal (peças 10-12, 17, 19-21, 27-40, 54 e 68) cujas resposta constam às peças 16, 25, 56-63, 81-83 e 93. A unidade técnica de origem produziu elementos comprobatórios de evidências às peças 22, 26, 65-67, 69, 71-76, 79-80 e 89. 
2.2. Em 30/9/2020, sobreveio a Portaria de Fiscalização 483 (peça 77) , sucessiva da Portaria de Fiscalização 383/2020, com o objetivo de realizar acompanhamento sistêmico: a) do quadro de encargos burocráticos impostos pelo governo federal aos agentes econômicos; b) dos efeitos destes para a competitividade da economia brasileira; e c) das ações do governo federal voltadas à reversão de exigências administrativas injustificadas, sob as perspectivas legal e econômica, abrangendo também a verificação do atendimento ao Acórdão 1263/2019-TCU-Plenário. Por fim, para que fossem concretizadas as fases de execução e de relatório do acompanhamento foi expedida a Portaria de Fiscalização 94, de 3/3/2021 (peça 95) .
2.3. Enviando sua proposta de encaminhamento, a SecexDesenvolvimento (peças 96-98) concluiu que, apesar de alguns avanços, há necessidade de aperfeiçoamentos no ambiente de negócios no Brasil, sem embargo de serem cientificados diversos órgãos sobre as recomendações/determinações (exercícios de 2019 e 2020) exaradas pelo TCU e não cumpridas, de forma suficiente ou satisfatória, nos seguintes termos (peça 96, p. 6062) :
' (...) 
5. CONCLUSÃO
272. O ambiente de negócios brasileiro é reconhecidamente um dos mais inóspitos do mundo. Diversos rankings demonstram o quão difícil é empreender no Brasil e como isso afeta a competitividade do país no cenário do comércio mundial. Segundo o The Global Competitiveness Edition 2019, publicado pelo Fórum Econômico Mundial, o Brasil encontra-se na 71ª posição, com um ganho de uma posição com relação a 2018. Já no relatório Doing Business 2020, elaborado pelo Banco Mundial, o Brasil decepciona novamente, estando na 124ª posição entre 190 países. Houve uma significativa piora quando comparado ao ano anterior, em que estávamos na 109ª posição. Apesar da melhoria relativa em relação à pontuação de 2019, outros países estão avançando em velocidade muito superior à nossa.
273. O resultado dessa situação é a contínua anemia do crescimento econômico brasileiro, explicitado pela recente queda de 4,1% do PIB em 2020. Em que pese os efeitos da epidemia do Covid, importa destacar que o país caiu para a 12ª posição na lista das maiores economias, o que mostra que relativamente aos outros países estamos com pior desempenho.
274. Tendo em vista essa realidade, o TCU elaborou estratégia com vista a avaliar as ações do governo federal para a melhoria no ambiente de negócios, inicialmente focando no excesso de burocracia que é imposto ao produtor nacional. O produto inicial dessa estratégia foi um relatório que consolidou diversas fiscalizações, do período 2017/2018, que trataram, mesmo que em parte, de questões relacionadas ao ônus imposto pelo Estado às organizações produtivas. O resultado desse relatório desaguou no Acórdão 1263/2019-TCU-Plenário, do Relator Ministro Vital do Rêgo.
275. No monitoramento do referido acórdão verificaram-se importantes avanços na direção de melhorar o ambiente de negócios nacional. A edição do Decreto 10.139/2019 atendeu a recomendação de uma melhor organização do arcabouço normativo que rege as atividades produtivas, com a consolidação de normas e previsibilidade na sua entrada em vigor. Também o Decreto 10.411/2020 veio a atender recomendação no sentido de instituir a obrigatoriedade da avaliação de impacto regulatório previamente à edição de normativo que afete algum setor econômico, mesmo para aqueles entes públicos que não se veem como reguladores.
276. No entanto, conforme explicitado neste relatório, a avaliação de outros itens do acórdão mostrou que seria recomendável a sua revisão devido a um melhor entendimento de como funciona atualmente o centro de governo, uma vez que o acórdão foi exarado logo após a posse do governo atual. Isso, aliado a uma maior maturidade no trato do tema pela Secretaria, advindo da nova experiência de se analisar questões de forma transversal, indo além da atuação de seus jurisdicionados, faz com que se proponha atualizar algumas deliberações e não monitorar outras, concentrando-se nos pontos agora identificados como mais relevantes.
277. Assim, propõe-se, com esteio na Resolução-TCU 315/2020, que: em relação ao Acórdão 1263/2019-TCU-Plenário:
a) sejam considerados como cumpridos os itens 9.1.1.1, 9.1.1.2, 9.1.1.3.1, 9.1.2.1, 9.2.1 e 9.3;
b) seja dispensado o monitoramento dos itens 9.1.1.3.2, 9.1.1.3.3 e 9.2.2;
c) sejam considerados insubsistentes e passem a adotar a forma expressa nas proposições do presente relatório os itens 9.1.1.4.1, 9.1.1.4.2, 9.1.1.4.3 e 9.1.2.2;
278. Significativas alterações nos contextos externo e interno ao Tribunal resultaram na oportunidade de se fazer uma proposta de revisão na estratégia inicialmente adotada pela SecexDesenvolvimento. Verificou-se na segunda rodada de consolidações de fiscalizações, relativas ao período 2019/2020, que houve reincidência de algumas questões. Tal fato indica que é preciso um tratamento mais aprofundado, na forma de um acompanhamento, de pontos já levantados na primeira consolidação e considerados como aqueles de maior importância e de impacto mais relevante para o ambiente de negócios.
279. Na consolidação efetuada nas fiscalizações do período 2019/2020 foram avaliadas oito fiscalizações em diversos órgãos e entidades do governo federal, como resultado foram encontrados quatro grandes achados transversais, quais sejam;
a) Faltam transparência e controle nos atos públicos de liberação, de alto impacto econômico, administrados pelo governo federal.
b) As estruturas e processos de fiscalização regulatória dos órgãos e entidades do governo federal não estão aderentes às boas práticas internacionais, impondo ônus excessivo ao setor produtivo.
c) Diversos prazos normativos de atividades executadas pela administração federal com impacto no setor produtivo não são observados, prejudicando o planejamento privado e onerando empresas e consumidores.
d) A governança de processos com alto impacto econômico que envolvem mais de um órgão ou entidade federais para sua execução apresenta resultados deficientes, com ônus relevantes para os agentes econômicos usuários.
280. A partir das orientações oferecidas pela Resolução-TCU 315/2020 propõe-se dar ciência aos órgãos que compõem o centro de governo acerca da situação encontrada a fim de que sejam adotadas iniciativas para evitar a repetição das irregularidades apontadas.
6. PROPOSTA DE ENCAMINHAMENTO
281. Em face do exposto, com fundamento no art. 241, inciso II, do Regimento Interno do TCU, propõe-se à consideração superior:
VI.1. sejam considerados como cumpridos os itens 9.1.1.1, 9.1.1.2, 9.1.1.3.1, 9.1.2.1, 9.2.1 e 9.3 do Acórdão 1263/2019-TCU-Plenário;
VI.2. seja dispensado, com fulcro no art. 17, §3º, da Resolução-TCU 315/2020, o monitoramento dos itens 9.1.1.3.2, 9.1.1.3.3 e 9.2.2 do Acórdão 1263/2019-TCU-Plenário;
VI.3. tornar insubsistentes as deliberações constantes dos itens 9.1.1.4, 9.1.1.4.1, 9.1.1.4.2 e 9.1.1.4.3 do Acórdão 1263/2019-TCU-Plenário, cujas matérias passarão a ser tratadas na forma da deliberação proposta no item VI.6 abaixo;
VI.4. tornar insubsistente a deliberação constante do item 9.1.2.2 do Acórdão 1263/2019-TCU-Plenário, cuja matéria passará a ser tratada na forma da deliberação proposta no item VI.5.2 abaixo;
VI.5. dar ciência à Controladoria Geral da União, com fundamento no art. 9º, I, da Resolução-TCU 315/2020, que:
VI.5.1. foram encontradas evidências de falta de controle e transparência, em desacordo com os arts. 5º, 6º e 7º da Lei 12.527/2011, e art. 10, II, da Instrução Normativa Conjunta 1/2016, de atos públicos de liberação em diversos órgãos e entidades da administração federal, o que proporciona insegurança e eleva custos e prazos às organizações produtivas usuárias;
VI.5.2. foram encontradas nos procedimentos de fiscalização regulatória de diversos órgãos e entidades federais evidências da falta de adesão a boas práticas internacionais, passíveis de serem verificadas em documentos tais como Regulatory Enforcement and Inspections (OCDE) e Good Practices for Regulatory Inspections: Guidelines for Reformers (Banco Mundial) , o que resulta em insegurança jurídica e altos custos para as organizações produtivas nacionais;
VI.6. dar ciência à Secretaria Geral da Presidência da República, ao Ministério da Economia e à Controladoria Geral da União, como órgãos que compõem o centro de governo, com fundamento no art. 9º, I, da Resolução-TCU 315/2020, que:
VI.6.1. foi constatada uma disseminada inobservância aos prazos legais e normativos por parte de órgãos e entidades federais, mesmo após a edição das Leis 13.460/2017 e 13.874/2019;
VI.6.2. foi constatada uma grande deficiência na governança de processos associados a atos públicos de liberação e similares que são executados por mais de um órgão ou entidade federais, em dissonância aos ditames estabelecidos pelo Decreto 9203/2017.'
2.4. Em 30/6/2021, divergindo, em parte, quanto ao encaminhamento proposto pela unidade técnica de origem, foi prolatado o Acórdão 1536/2021-TCU-Plenário, nos termos subscritos no subitem 1.1 deste Exame.
2.5. Irresignada com aquele julgado, a União apresenta pedido de reexame o qual se passa à análise.
ADMISSIBILIDADE 
3. O exame de admissibilidade desta Secretaria (peças 117 e 118) propôs o conhecimento do recurso e a concessão de efeito suspensivo ao item 9.1 do acórdão recorrido. Por meio de despacho (peça 121) , aquele exame foi ratificado pelo relator do recurso, Ministro Bruno Dantas.
MÉRITO
4. Delimitação
4.1. Constitui objeto do presente exame analisar:
a) se há amparo normativo para que, em processo de acompanhamento, sejam realizadas novas determinações, com fixação de prazo para cumprimento; e
b)  se já foram promovidas ações do cumprimento das recomendações do acórdão recorrido.
5. Resolução/TCU 315/2020
5.1. A recorrente assevera que o acórdão deva ser revisto, pois (peça 112, p. 5-8) :
a) a Resolução/TCU 315/2020 constitui importante referencial para o controle externo e define como 'recomendação', nos termos de seu art. 2º, inciso III c/c art. 11, 'deliberação de natureza colaborativa que apresenta ao destinatário oportunidades de melhoria, com a finalidade de contribuir para o aperfeiçoamento da gestão ou dos programas e ações de governo (...) em termos de economicidade, eficiência e efetividade, cabendo à unidade jurisdicionada avaliar a conveniência e a oportunidade de implementá-las'. De outro lado, conforme o disposto no inciso I do art. 2º daquele normativo, 'determinação' é a 'deliberação de natureza mandamental que impõe ao destinatário a adoção, em prazo fixado, de providências concretas e imediatas com a finalidade de prevenir, corrigir irregularidade, remover seus efeitos ou abster-se de executar atos irregulares';
b) houve recrudescimento de encaminhamento por parte deste Tribunal, no âmbito do acórdão recorrido, ao se passar de um para o outro tipo de deliberação. Aplica-se, assim, o que foi decidido no Acórdão 1680/2021-TCU-Plenário (relatoria do Ministro Raimundo Carreiro) , bem como as considerações de Luiz Henrique Silvas sobre o alcance e interpretação das recomendações exaradas pelos tribunais de contas (Controle externo: teoria e jurisprudência para os Tribunais de Contas. 9ª ed. Rio de Janeiro: Método, 2021, páginas 423-424) ;
c) o encaminhamento da Secex Desenvolvimento foi, exclusivamente, pela ciência da Controladoria Geral da União (item 270 da instrução à peça 96, p. 60) . Ademais, aquela unidade técnica reconheceu, em suas conclusões, importantes avanços na direção de melhorar o ambiente de negócios nacional (item 275, p. 96, p. 60 e 61) ;
d) ressalte-se as situações prevista nos incisos I e II do art. 4º da Resolução/TCU 315/2020, em que as determinações devem ser exaradas o que não foi observado, havendo infringência ao princípio da proporcionalidade caso não haja a revisão do julgado;
e) há necessidade de tempo para que alterações normativas sejam incorporadas nos órgãos e entidades da administração pública, sem desconsiderar as dificuldades para elaboração de plano de ação na amplitude estabelecida pelo acórdão recorrido;
f) houve extrapolação quanto às recomendações anteriormente proferidas e acresceu novos achados baseados em conceitos abertos, contrariedade ao inciso III do art. 6º da Resolução/TCU 315/2020. A determinação para implantação do plano de ação em discussão se deu sem a devida concretude dos achados (Notas Técnicas 73 e 75/2021/AS/SAECO/SAG) , verbis:
' (...) 
26. Isso porque a Res. 315/2020 foi editada sob a perspectiva da permanente necessidade de aprimoramento da qualidade das deliberações do Tribunal e da importância daquela Corte formular deliberações racionais, viáveis, claras, objetivas, que possam culminar em resultados efetivos para a administração pública ao menor custo possível.
27. Na mesma linha, as determinações devem indicar a ação ou a abstenção necessárias e suficientes para alcance da finalidade do controle, sem adentrar em nível de detalhamento que restrinja a discricionariedade do gestor quanto à escolha dos meios para correção da situação irregular, salvo se o caso exigir providência específica para o exato cumprimento da lei (art. 5º) .
28. Ademais, é desaconselhado o uso 'de critérios que contenham elevada carga de abstração teórica ou conceitos jurídicos indeterminados, permitindo enquadrar achados de múltiplas espécies ou ordens' (art. 12, parágrafo único) .
29. Sob esse prisma, a determinação genérica de apresentação de plano de ação sobre recomendações pendentes de cumprimento que foram atribuídas a outros órgãos, bem como medidas para enfrentar as causas responsáveis pela ocorrência dos achados que também sequer haviam sido recomendados à Casa Civil, ensejam o interesse recursal.'
Análise:
5.2. Assiste parcial razão à recorrente, porém, sem mudança quanto ao mérito.
5.3. Inicialmente, como o douto representante da AGU não interpôs recursos de embargos de declaração, é importante esclarecer que:
5.3.1. As decisões exaradas pelo TCU não se vinculam às emitidas pelas unidades técnicas deste Tribunal, as quais tem natureza de apoio técnico nos termos do disposto no art. 85 da Lei 8.443/1992 ('Art. 85. A secretaria incumbe a prestação de apoio técnico e a execução dos serviços administrativos do Tribunal de Contas da União') . Ademais, já existe precedente (extraído da Base de Jurisprudência Selecionada deste Tribunal) que reconhece a mencionada assertiva, nos termos do Acórdão 6.294/2018 (relatoria do Ministro Vital do Rêgo) :
'Eventual divergência entre o juízo do relator, explicitado no voto, e os pareceres constantes do relatório não necessariamente implica a existência de contradição na deliberação. A instrução da unidade técnica e o parecer do Ministério Público junto ao TCU não vinculam o relator, que pode ou não adotar as análises técnicas como razões de decidir.'
5.3.2. No voto condutor do acórdão recorrido consta, de forma expressa, a motivação da divergência de encaminhamento (peça 100, p. 6 e p. 13) :
' (...) 
29. Novamente, em que pese a elogiável e criteriosa revisão proposta pela SecexDesenvolvimento, divirjo do encaminhamento assentado.
30. A recomendação estabelecida no Acórdão 1.263/2019-TCU decorreu de amplo conjunto de fiscalizações realizadas pelo Tribunal naquele biênio e consolidadas no bojo do TC Processo 015.567/2018-4. É certo que, embora o aprimoramento do teor das deliberações seja sempre possível, recordo que compõem a parte dispositiva das decisões do Tribunal, o Acórdão, o Voto e o Relatório, os quais, ainda, fundamentam-se em relatório técnico desenvolvido pelas unidades da Secretaria-Geral de Controle Externo.
31. Com efeito, discordo que a mera falta de entendimento da decisão, em função de não indicação de benchmarking e de resultados esperados, preste-se a justificar a inação da unidade gestora. Para corrigir obscuridades ou permitir o esclarecimento de decisões do Tribunal, as unidades jurisdicionadas contam com o instrumento formal, pela via dos Embargos de Declaração, ou, de forma direta, pelo permanente canal de comunicação com as unidades especializadas de controle externo da Secretaria do Tribunal.
 (...) 
66. Assiste razão à unidade técnica ao reconhecer o caráter transversal dessa questão, o que também se aplica às demais questões objeto dos achados relatados. Quanto ao encaminhamento, penso ser necessária a adoção de medida diversa. Conforme consignado na primeira parte deste trabalho, o monitoramento do relatório consolidado anterior apontou divergências dos órgãos para com algumas medidas a eles destinadas, bem como suscitou manifestações variadas quanto a quem competiria, de fato, a adoção de medidas.
67. Impende, portanto, evitar que a situação se repita.'
5.3.3. No TCU, o processo de acompanhamento tem previsão legal (art. 41 da LOTCU) e se destina, justamente, a avaliar eventuais estágios quanto ao cumprimento de suas determinações, nos termos do disposto no art. 241, inciso I, de seu Regimento Interno (RI/TCU) :
'Art. 241. Acompanhamento é o instrumento de fiscalização utilizado pelo Tribunal para:
I - examinar, ao longo de um período predeterminado, a legalidade e a legitimidade dos atos de gestão dos responsáveis sujeitos a sua jurisdição, quanto ao aspecto contábil, financeiro, orçamentário e patrimonial.'
5.3.4. Com relação à aplicabilidade da Resolução-TCU 315/2020, por falta de espaço para eventual divergência de interpretação trazida pela recorrente, reiteram-se os mesmos fundamentos contidos no voto condutor do acórdão recorrido quanto à correta aplicabilidade daquele normativo ao presente caso concreto (peça 100, p. 13-14) :
' (...) 
68. A Resolução-TCU 315/2020 estabelece em seu art. 14 oportunidade para construção participativa das deliberações de forma a oportunizar aos destinatários a apresentação de comentários sobre propostas de determinação ou recomendação. No caso em comento, para fazer frente aos quatro achados identificados nesta edição do acompanhamento, foram formuladas propostas de ciência das irregularidades a órgãos do centro de governo, como a CGU, a Secretaria Geral da Presidência da República e ao Ministério da Economia, de forma que não foi possível ouvir os órgãos jurisdicionados a respeito de medidas concretas que possam ser adotadas para evoluirmos a situação ora identificada.
69. Os órgãos do centro de governo possuem competências tão amplas e distintas que a mera ciência de irregularidades pode não provocar a necessária atuação estatal caso não seja acompanhada de maneira percuciente por esta Corte de Contas.
70. É flagrante constatar pelo monitoramento do acórdão anterior e pelos achados aqui relatados que, quando há atuação concorrente de várias pastas governamentais, há inúmeras dificuldades decorrentes da ausência de processos transversais bem definidos e de fragilidades na articulação interinstitucional.
71. Com efeito, para mitigar o risco de conflitos de entendimento sobre competências e ações a serem adotadas pelo centro de governo, penso ser necessário determinar medida que integre as ações a serem tomadas pelos órgãos gestores.
72. Portanto, entendo que, estamos diante de situação excepcional, consubstanciada no §3º, art. 7º, da Resolução-TCU 315/2020:
§3º Excepcionalmente, no caso de situações em que a implementação das providências imediatas necessárias para prevenir ou corrigir irregularidade, ou remover seus efeitos, não seja factível, a unidade técnica instrutiva poderá propor determinação, desde que devidamente fundamentadas as razões que justifiquem a necessidade da adoção da medida e consideradas as razões apresentadas pelo gestor, nos termos do art. 14 desta Resolução, visando:
I - elaboração de plano de ação;
II - elaboração ou apresentação de estudos técnicos, indicadores, métricas, desenvolvimento de ações ou programas;
III - elaboração de normas visando a aspectos de aperfeiçoamento da gestão;
IV - análise de viabilidade de alternativas de gestão;
V - endividamento de esforços da unidade jurisdicionada com vistas ao aperfeiçoamento dos resultados de ações ou programas de governo, ainda que se almeje observância ou maior concretização dos princípios constitucionais que regem os atos da administração pública;
73. Perfilho o entendimento de que a atuação transversal requer articulação entre os órgãos de centro de governo e pactuação quanto às ações a serem executadas em respostas aos problemas identificados, com indicação das respectivas responsabilidades e prazos ajustados, nos moldes definidos pela Resolução-TCU 315/2020 para um plano de ação.
74. Assim, e tendo em visto a competência outorgada à Casa Civil da Presidência da República, pelo art. 1º, inciso I, alíneas 'a' e 'd', do Decreto 9.979/2019, proponho determinar que, sob sua coordenação, seja elaborado plano de ação, nos termos previstos no art. 7º, §§ 3º e 4º, da Resolução-TCU 315/2020, e em articulação com a Secretaria Geral da Presidência da República, o Ministério da Economia e a Controladoria-Geral da União, órgãos integrantes do centro de governo, a fim de que possam ser adotadas as providências necessárias para sanear e otimizar o panorama relatado pelo presente acompanhamento, minimizando-se os riscos de conflitos de competência, de comunicação e de articulação tão típicos em ações transversais na administração pública.'
5.4. Há que se esclarecer que as determinações constantes no item 9.1 do acórdão recorrido e seus fundamentos e suportes documentais têm como limites as determinações contidas nos acórdãos proferidos nos exercícios de 2019 e 2020 que se relacionam, respectivamente, no objeto do processo de acompanhamento (vide 2.2 deste Exame) , não se enquadrando no conceito normativo de recomendação (art. 2º, inciso III, da Resolução/TCU 315/2020) . Com efeito:
5.4.1. Achado 4.1 - 'falta de transparência e controle nos atos públicos de liberação, de alto impacto econômico, administrados pelo governo federal' [peça 96, p. 40-45, itens 163-191]
5.4.1.1. Acórdão 2848/2020-TCU-Plenário (relatoria do Ministro-Substituto André de Carvalho) , referente à auditoria no registro de agrotóxicos:
' (...) 
9.1. promover a oitiva do Ministério da Agricultura, Pecuária e Abastecimento (MAPA) e do Instituto Brasileiro do Meio Ambiente e dos Recursos Naturais Renováveis (Ibama) , além da Agência Nacional de Vigilância Sanitária (Anvisa) , em face da possibilidade de, conjuntamente, atuarem em construção participativa perante o TCU, nos termos do art. 14 da Resolução TCU n.º 315, de 2020, fixando, para tanto, o prazo de 90 (noventa) dias, contados da ciência da presente deliberação, para que, em conjunto, apresentem as suas manifestações adicionais sobre a eventual solução de cada necessidade e sobre a adoção de todas as medidas ora sugeridas pela SecexAgroAmbiental, com a apresentação, ainda, da correspondente proposta conjunta de plano de ação em prol da efetiva implementação dessas medidas e de cada solução, dentro do prazo máximo de 455 dias contados da ciência da presente deliberação, a partir, entre outros elementos necessários, da definição de cada ação e de cada responsável pela respectiva ação, com o correspondente cronograma de implementação dessa ação, em face, entre outras medidas, das seguintes premissas:
9.1.1. necessidade, nos termos do art. 5º da Lei n.º 12.527, de 2011, do art. 4º da Lei n.º da Lei 13.460, de 2017, e do art. 3º, VI, do Decreto n.º 9.203, de 2017, de o MAPA e o Ibama, além da Anvisa, adotarem os padrões e critérios comuns na construção e na divulgação da fila de registros, identificando os pleitos descritos na Lista de Prioridades, além de incluir, no mínimo, a informação sobre andamento da análise;
9.1.2. necessidade, nos termos do art. 5º, XI, da Lei n.º 13.460, de 2017, e do art. 4º, II, do Decreto n.º 9.203, de 2017, de, em conjunto, o MAPA e o Ibama, além da Anvisa, definirem a sistemática única para o recebimento e o tratamento dos dados sobre as quantidades de agrotóxicos importados, exportados, produzidos, formulados e comercializados, ante o art. 41 do Decreto n.º 4.074, com o intuito de evitar a desnecessária duplicidade de esforços das aludidas instituições e das empresas registrantes nessas tarefas;
9.1.3. necessidade, nos termos do art. 3º, VI, do Decreto n.º 9.203, de 2017, de o MAPA promover a ampla e tempestiva publicidade do cronograma, do conteúdo e das motivações para as etapas, os procedimentos e as decisões no fluxo de construção das Listas de Prioridades a serem elaboradas pelo aludido órgão;
9.1.4. necessidade, nos termos do art. 4º, III, do Decreto n.º 9.203, de 2017, de o MAPA desenvolver, com a subsequente publicidade, os indicadores gerenciais tendentes a mensurar o cumprimento das premissas indicadas pela Portaria MAPA n.º 163, de 11/8/2015, quando justificaram a criação da Lista de Prioridades, consistindo no controle mais adequado de pragas em maior risco fitossanitário, na ampliação da competitividade do mercado de pesticidas, herbicidas e inseticidas e no incentivo à fabricação e à formulação de agrotóxicos no parque industrial brasileiro;
9.1.5. necessidade, nos termos do art. 10, X, da Lei n.º 8.429, de 1992, de o Ibama desenvolver a eficaz sistemática de controle, cobrança e recebimento das taxas de manutenção anual de registro de agrotóxicos;
9.1.6. necessidade, nos termos do Decreto n.º 10.139, de 2019, de a Anvisa proceder à revisão dos seus normativos e, ao examinar a Resolução de Diretoria Colegiada n.º 184, de 2017, avaliar a efetividade de permanente vinculação entre as petições simplificadas e a respectiva petição matriz prevista nos arts. 9º e 15 do aludido normativo, ante as evidências de subutilização do Sistema de Peticionamento da Toxicologia (Siptox) ;
9.1.7. necessidade, nos termos do art. 5º, XI, da Lei n.º 13.460, de 2017, de o MAPA passar a permitir que as alterações de marca comercial e razão social ou as transferências de titularidade de registro sejam, em consonância com o art. 22, § 1º, do Decreto n.º 4.074, de 2002, realizadas diretamente pelas empresas registrantes no sistema Agrofit ou em outro sistema a substituí-lo;
9.1.8. necessidade, nos termos do Acórdão 2303/2013-TCU-Plenário, de o MAPA e o Ibama, além da Anvisa, adotarem as providências cabíveis com vistas à efetiva conclusão do Sistema de Informações sobre Agrotóxicos (SIA) em face de a ausência do aludido sistema impactar negativamente todos os processos no registro federal de agrotóxicos, tendo, em dezembro de 2018, o MAPA, o Ibama e a Anvisa assinado o superveniente acordo de cooperação técnica em prol do desenvolvimento do aludido sistema, já que essa medida poderá contribuir para a redução do prazo de registro de novas substâncias e produtos genéricos;
9.1.9. necessidade, nos termos do art. 15 do Decreto n.º 4.074, de 2002, de o MAPA e o Ibama, além da Anvisa e, também, do Ministério do Meio Ambiente e da Casa Civil da Presidência da República, promoverem a revisão do atual prazo fixado para o registro de agrotóxicos, já que o prazo de 120 dias fixado pelo art. 15 do Decreto n.º 4.074, de 2002, não seria compatível com a realidade brasileira, resultando em elevado volume de decisões judiciais tendentes a, negativamente, impactar as atividades dos órgãos registrantes;
9.1.10. necessidade, por analogia ao art. 15 do Decreto n.º 4.074, de 2002, de o MAPA e o Ibama, além da Anvisa e, também, do Ministério do Meio Ambiente e da Casa Civil da Presidência da República, promoverem a designação de entidade ou instância coordenadora para gerenciar e desenvolver o planejamento estratégico destinado a abranger as atividades comuns do ciclo regulatório em prol do registro, da reavaliação, do monitoramento e da fiscalização, destacando, também, a necessidade de funcionamento do eventual colegiado destinado a racionalizar e harmonizar os procedimentos técnico-científico-administrativos nos processos de registro e adaptação do registro de agrotóxicos, a exemplo do Comitê Técnico de Assessoramento (CTA - recentemente extinto) .'
5.4.1.2. Acórdão 1199/2020-TCU-Plenário (relatório do Ministro Vital do Rêgo) , referente à auditoria no registro de marcas e patentes do INPI:
' (...) 
9.1. determinar ao Instituto Nacional da Propriedade Industrial, com fundamento no art. 250, inciso II, do RI/TCU:
9.1.1. que, em até 180 dias, passe a publicar, em seu portal eletrônico disponível na internet, as filas de pedidos de patentes pendentes de decisão final administrativa de cada Divisão da Diretoria de Patentes, Programas de Computador e Topografias de Circuitos Integrados a que se refere - a área tecnológica do pedido, em caso de estar em análise de segunda instância -, com as informações de cada pedido, o estado em que se encontra e a existência ou não de prioridade de exame, com vistas a atender à obrigação de tornar públicas essas informações à sociedade, conforme dispõem o caput do art. 37 da Constituição Federal e o caput do art. 2º da Lei 9.784/99;
9.1.2. que, em até 180 dias, passe a publicar, em separado, as informações de estoque e de tempo médio de tramitação dos pedidos de patente em fase de segunda instância administrativa, tratada na Coordenação-Geral de Recursos e Processos Administrativos de Nulidade, como forma de melhor transparecer essas informações à sociedade, à luz do que dispõem o caput do art. 37 da Constituição Federal e o caput do art. 2º da Lei 9.784/99;
9.2. recomendar ao Instituto Nacional da Propriedade Industrial, com fundamento no art. 250, inciso III, do RI/TCU, que inclua, no seu Código de Ética, dispositivo semelhante ao do art. 9º do Código de Ética do TCU (Resolução-TCU 226/2009) , à luz do disposto no caput do art. 37 da Constituição Federal e no caput do art. 2º da Lei 9.784/99;
9.3. determinar à Agência Nacional de Vigilância Sanitária, que, em até 180 dias, publique os critérios de análise a serem seguidos por seus analistas no âmbito da anuência prévia prevista no art. 229-C da Lei 9.279/1996 (Lei de Propriedade Industrial) .'
5.4.2. Achado 4.2 - 'estruturas e processos de fiscalização regulatória dos órgãos e entidades do governo federal não aderentes às boas práticas internacionais, impondo ônus excessivo ao setor produtivo' [peça 96, p. 45-52, itens 192-232]
5.4.2.1. Acórdão 2302/2019-TCU-Plenário (relatoria do Ministro Weder de Oliveira) , referente à auditoria nas atividades de fiscalização e inspeção da defesa agropecuária federal:
' (...) 
9.2. determinar ao Mapa, com fundamento no art. 43, I, da Lei 8.443/1992, c/c art. 250, II, do Regimento Interno do Tribunal de Contas da União (RI/TCU) , nos arts. 3º e 4º do Decreto 8.539/2015 e art. 1º, VI do Decreto 9.094/2017 (alterado pelo Decreto 9.723/2019) e no princípio da eficiência, que implemente sistema corporativo informatizado que gerencie o planejamento e a execução das atividades de fiscalização e inspeção realizadas pelos Departamento de Fiscalização de Produtos de Origem Animal (Dipoa) , Departamento de Fiscalização de Produtos de Origem Vegetal (Dipov) , Departamento de Saúde Animal (DSA) e Departamento de Sanidade Vegetal e Insumos Agrícolas (DSVI) , contemplando, inclusive, dados e informações necessárias para o monitoramento dessas atividades.
5.4.2.2. Acórdão 732/2020-TCU-Plenário (relatoria Ministro Augusto Nardes) referente à auditoria no processo de aplicação de multas da Anvisa:
 (...) 
9.1. determinar, nos termos do art. 250, inciso II, do Regimento Interno do Tribunal de Contas da União, à Diretoria Colegiada da Agência Nacional de Vigilância Sanitária que, no prazo de 180 (cento e oitenta dias) dias:
9.1.1. promova o desenvolvimento de sistema e/ou utilização de sistema informatizado já existente, conforme prevê o Decreto 8.539/2015, art. 22, § 1º, de modo que todas as unidades envolvidas na gestão de multas da Agência o utilizem, e assim, haja completa gestão e tramitação do PAS na Anvisa de forma totalmente eletrônica, prevendo, ainda, o controle sistêmico do prazo prescricional dos processos administrativos sanitários; 
9.1.2. passe a publicar em seu sítio eletrônico informações a respeito dos Processos Administrativos Sanitários que já tenham, ao menos, a 1ª decisão exarada, contendo, no mínimo, os seguintes dados: número do processo; CNPJ e razão social da empresa; norma legal infringida; reincidência (S/N) ; valor da Multa para cada decisão; status do Processo; situação do Pagamento da Multa; data das Decisões (1ª, 2ª e Dicol) ; decisões adotadas ao longo do processo (apenas para processos transitados em julgado) ;
9.1.3. avalie e busque disponibilizar o número de servidores necessários para a adequada apuração disciplinar dos processos administrativos sanitários declarados prescritos e encaminhados à Corregedoria, em atendimento ao princípio da Autotutela e ao poder disciplinar;
9.1.4. priorize, por meio da unidade Corregedoria, as análises e ações de processos administrativos sanitários declarados prescritos com prazos mais exíguos para eventual aplicação de punição disciplinar, considerando a prescrição da ação disciplinar prevista no art. 142 da Lei 8.112/1990; 
9.1.5. apresente plano de trabalho a respeito de como será a atuação da Corregedoria em relação aos processos administrativos sanitários declarados prescritos existentes no estoque dessa área;
9.1.6. apresente plano de ação com estudo quanto ao estabelecimento de prazos a serem cumpridos pela Agência em suas decisões de primeira, segunda e última instâncias, em atendimento ao art. 17 do Decreto 9.203/2017, coerente e compatível com as especificidades inerentes ao processo de PAS, bem como razoáveis e factíveis ao princípio da eficiência administrativa e à segurança jurídica do mercado regulado, levando em consideração, notadamente, os seguintes aspectos: diversidade de temas e legislação a serem tratados pelo PAS; força de trabalho necessária, com planejamento adequado nos casos de transferência e alterações estruturais; utilização dos sistemas (Conau/Datavisa) .
9.1.7. elabore plano de ação da avaliação dos riscos envolvidos no Processo Administrativo Sanitário e a sua completa implementação e gestão, em atendimento ao Decreto 9.203/2017, art. 17, e à Instrução Normativa Conjunta (CGU e o então Ministério do Planejamento, Orçamento e Gestão) n. 1, de 10/5/2016, definindo como será a integração deste processo com as atividades de fiscalização e demais áreas da Anvisa em que forem identificados riscos sanitários relevantes, considerando os aspectos de materialidade e relevância;
9.1.8. apresente ao Tribunal as devidas justificativas para a aceitação do risco de prescrição dos processos administrativos sanitários em poder da Gerência-Geral de Recursos ou, alternativamente, elabore e encaminhe a este Tribunal plano de trabalho com vistas a evitar a prescrição dos processos administrativos sanitários em poder da Gerência-Geral de Recursos, no qual estejam contemplados, dentre outros: ações/modificações que serão realizadas para saneamento do risco de prescrição; prazo para implementação das ações; responsáveis pela implementação; e efeitos esperados com a implementação.'
5.4.2.3. Acórdão 4056/2020-TCU-Plenário (relatoria do Ministro Araldo Cedraz) , referente à auditoria no processo de concessão de incentivos fiscais na Sudene e na Sudam:
' (...) 
9.1. determinar ao Ministério do Desenvolvimento Regional (MDR) , em conjunto com as Superintendências do Desenvolvimento do Nordeste (Sudene) e da Amazônia (Sudam) , com fundamento no art. 250, inciso II, do RI/TCU, que apresentem, no prazo de 90 dias, plano de ação, contendo, no mínimo, atividades, responsáveis e prazos de implementação, para a adoção das seguintes medidas:
9.1.1. melhorar o índice de interiorização dos incentivos fiscais de redução do imposto sobre a renda, conforme previsto na ação estratégica constante do Anexo I da Portaria MDR 3.145, de 26/12/2019;
9.1.2. aprimorar as atividades de monitoramento e avaliação da eficácia, da eficiência e da efetividade da política de incentivos e benefícios fiscais concedidos nas áreas de atuação da Sudene e da Sudam, conforme previsto na Portaria MDR 3.145, de 26/12/2019;
9.1.3. elaborar estudo técnico de revisão dos setores da economia prioritários para o desenvolvimento regional de que tratam os Decretos 4.212/2002 e 4.213/2002, e a ação estratégica constante do Anexo I da Portaria MDR 3.145, de 26/12/2019.
9.2. determinar à Superintendência do Desenvolvimento da Amazônia (Sudam) , com fundamento no art. 250, inciso II, do RI/TCU, que apresente, no prazo de 90 dias, plano de ação, contendo, no mínimo, atividades, responsáveis e prazos de implementação, para a adoção das seguintes medidas:
9.2.1. implantar rotina para verificação sistemática do cumprimento das obrigações das empresas beneficiadas com o incentivo de redução do imposto sobre a renda, de que tratam o art. 19, §§ 3º, 4º, 5º, 8º e 9º do Decreto-lei 1.598/1977, os arts. 10 e 11 da Portaria MI 283/2013 e do Anexo à Resolução Condel/Sudam 65/2017;
9.2.2. implantar o cadastro de inadimplentes financeiros ou não financeiros, de que trata o art. 50 da Portaria MI 283/2013 e o art. 48 do Anexo à Resolução Condel/Sudam 65/2017, tendo por base as informações coletadas mediante o uso do Sistema SIAV - Incentivos.
9.3. determinar à Superintendência do Desenvolvimento do Nordeste (Sudene) , com fundamento no art. 250, inciso II, do RI/TCU, que apresente, no prazo de 90 dias, plano de ação, contendo, no mínimo, atividades, responsáveis e prazos de implementação, para a adoção das seguintes medidas:
9.3.1. implantar o módulo de acompanhamento no Sistema SIBF, de forma a viabilizar a coleta de informações a respeito dos incentivos fiscais e otimizar o processo de verificação do cumprimento das obrigações das empresas beneficiadas com o incentivo de redução do imposto sobre a renda, de que tratam o art. 19, §§ 3º, 4º, 5º, 8º e 9º do Decreto-lei 1.598/1977, o art. 9º do Decreto 64.214/1969 e os arts. 10 e 11 da Portaria MI 283/2013;
9.3.2. implantar o cadastro de inadimplentes financeiros ou não financeiros, de que trata o art. 50 da Portaria MI 283/2013;
9.3.3. aprimorar a elaboração dos relatórios de vistoria para fazer constar o detalhamento dos procedimentos adotados pela equipe técnica para a certificação das informações relativas à produção e à capacidade instalada dos empreendimentos beneficiados com o incentivo de redução fixa de 75% do imposto sobre a renda, explicitando de que forma as informações relativas ao layout e às especificações técnicas de máquinas e equipamentos; aos turnos de trabalho dos funcionários; e aos mapas de produção, entre outros documentos, corroboram os valores constantes da memória de cálculo apresentada pela empresa, nos termos do Anexo à Resolução Sudene 138, de 11/4/2013.'
5.4.2.4. Acórdão 4573/2020-TCU-Primeira Câmara (relatoria do Ministro Bruno Dantas) , referente ao levantamento na função trabalho:
' (...) autorizar a SecexTrabalho a realizar as fiscalizações elencadas no capítulo 4, podendo a unidade instrutora, avaliando os critérios de oportunidade e conveniência, definir prazos e inclusão nos planos operacionais, e, de acordo com a materialidade, relevância e risco, definir objetos, objetivos escopos e alocação de recursos humanos e de materiais de acordo com as orientações e planejamento do TCU, arquivando-se o processo, de acordo com os pareceres emitidos nos autos.'
5.4.3. Achado 4.3 - 'não observância de prazos normativos de atividades executadas pela administração federal com impacto no setor produtivo, prejudicando o planejamento privado e onerando empresas e consumidores' [peça 96, p. 52-56, itens 233-248]
5.4.3.1. Acórdão 1789/2019-TCU-Plenário (relatoria do Ministro do Weder de Oliveira) referente a processo de licenciamento ambiental do Ibama:
' (...) 
9.1. determinar ao Instituto Brasileiro do Meio Ambiente e dos Recursos Naturais Renováveis (Ibama) , com fundamento no art. 43, I, da Lei 8.443/1992, c/c o art. 250, II, do Regimento Interno do TCU, e com fulcro no princípio da eficiência, arrolado no art. 37 da Constituição Federal, que encaminhe a este Tribunal, no prazo de 90 (noventa) dias, plano de ação com as medidas a serem adotadas para: aprimorar a gestão de processos do licenciamento ambiental federal (LAF) , visando ao controle adequado de demandas, prazos e responsáveis (peça 34, item 3.4) , e elaborar e disseminar o uso dos guias de avaliação de impacto ambiental (AIA) e respectivas matrizes de referência, por tipo de empreendimento, discriminando etapas intermediárias e setores responsáveis' (peça 34, item 3.2) .
5.4.3.2. Para a determinação em questão, aplicam-se os fundamentos e suportes documentais aos acórdãos já mencionados nos subitens 5.4.1.1, 5.4.1.2 e 5.4.2.2 deste Exame.
5.4.4. Achado 4.4 - 'governança de processos com alto impacto econômico que envolvem mais de um órgão ou entidade federais para sua execução apresenta resultados deficientes, com ônus relevantes para os agentes econômicos usuários' [peça 96, p. 56-60, itens 249-271]
5.4.4.1. Acórdão 1327/2020-TCU-Plenário (relatoria do Ministro do Weder de Oliveira) referente à auditoria na integração multimodal:
' (...) 
9.1. recomendar ao Ministério da Economia, com fundamento no art. 43, inciso I, da Lei 8.4443/1992, c/c art. 250, inciso III, do Regimento Interno do TCU, que, em articulação com o Ministério da Infraestrutura, adote as medidas necessárias à celebração do convênio que tem por objeto o compartilhamento das bases de dados secretarias de fazendas estaduais, cuja proposta já foi apresentada pelo Minfra ao Confaz, de modo a reduzir a redundância de informações a serem prestadas pelas empresas transportadoras de cargas, quando do preenchimento do Documento de Transporte Eletrônico (DTe) (Achado 3) ;
9.2. recomendar ao Ministério da Infraestrutura, com fundamento no art. 43, inciso I, da Lei 8.4443/1992, c/c art. 250, inciso III, do Regimento Interno do TCU, que:
9.2.1. reestruture, em consonância com art. 4º do Decreto 9.203/2017, mormente os incisos II e VIII, a implantação do Documento de Transporte Eletrônico (DTe) com o nível de elementos necessários para o desenvolvimento do projeto, contendo estimativa de orçamento necessário para a implantação, gestão de dados, definindo cronogramas e responsabilidades para as diversas fases. Na reestruturação, deve-se definir estratégias para integração de dados dos demais modos de transporte no DTe, bem como integrar com os demais sistemas do governo federal, a exemplo do Porto Sem Papel, em conformidade com o art. 1º, inciso VI, do Decreto 9.094/2017 c/c o art. 1º, inciso II, do Decreto 10.046/2019 (Achado 3) ;
9.2.2. avalie, no âmbito do projeto do DTe, e para evitar a produção de informações redundantes e reduzir o excesso de burocracia, utilizar a base de dados oriunda dos sistemas fiscais estaduais/municipais já existentes, em atendimento ao disposto no art. 1º do Decreto 9.094/2017, incisos II, IV, V, VI e VIII (Achado 3) ;
9.2.3. avalie, em articulação com o Ministério da Economia, a oportunidade e conveniência de definir as premissas para realização de pesquisa para mapeamento de informações e obstáculos necessários à integração de bases de dados voltados à simplificação dos processos e serviços relativos à jornada dos usuários dos transportes, em atendimento ao disposto no art. 1º, incisos IV, VI e VIII, do Decreto 9.094/2017, c/c o art. 1º, inciso II, do Decreto 10.046/2019 (Achado 3) ;
9.2.4. avalie, também em articulação com o Ministério da Economia, a oportunidade e conveniência de criar um sistema de gestão compartilhada de dados, que incorpore todos os sistemas, com vistas a permitir o intercâmbio de informações sobre o transporte de carga, consoante o art. 1º, incisos VI e VIII, do Decreto 9.094/2017 (Achado 3) ;
9.2.5. adote, em conjunto à Empresa de Planejamento Logístico, medidas necessárias para que a navegação interior e de cabotagem sejam contempladas na próxima revisão do Plano Nacional de Logística, de modo que este se torne de fato um plano de integração multimodal (Achado 2.3) ;
9.2.6. adote medidas com o objetivo de unificar etapas comuns entre o PNLP, o PNL e outros planos do setor de transportes, com vistas à racionalização dos investimentos públicos e à maior integração entre os planos (Achado 2.4) .
9.3. dar ciência ao Ministério da Infraestrutura que foram identificados os seguintes obstáculos à integração multimodal de transportes, os quais não contemplam proposta de correção por parte do Ministério ou de outras medidas com vistas a superar a situação encontrada:
9.3.1. falta de uniformização do horizonte temporal considerado para investimentos de longo prazo nos diversos instrumentos de planejamento de infraestrutura (Achado 2.6) ;
9.3.2. ausência de critérios uniformes, em especial critérios com vista a integração multimodal, para a priorização de investimentos entre os diversos órgãos responsáveis pelo planejamento e execução dos empreendimentos de infraestrutura (Achado 2.8) .'
5.4.4.2. Para a determinação em discussão, aplicam-se os mesmos fundamentos e suportes documentais dos acórdãos já mencionados nos subitens 5.4.1.1, 5.4.1.2 e 5.4.3.1 deste Exame.
5.5. Assim sendo, são desprovidas de fundamento as alegações de que as determinações recorridas (repisa-se, baseados em seus respetivos acórdãos) :
a) infringem a definição normativa prevista no art. 2º, inciso I, da Resolução/TCU 315/2020;
b) representam um recrudescimento dos encaminhamentos anteriores uma vez que decorrem da própria dinamicidade inerente aos processos de acompanhamento neste Tribunal;
c) vão contra outro precedente deste Tribunal, invocado pela recorrente, cujo fundamento resta assente na definição normativa do conceito de recomendação, inaplicável ao presente caso concreto; 
d) estão em desconformidade com o art. 4º, incisos I e II da Resolução 135/2020, na medida em que as matérias tratadas já decorrem, salvo um de seus acórdãos (conforme se verá no próximo item deste Exame) , de determinações já exaradas por este Tribunal nos exercícios de 2019 e 2020;
e) pela mesma razão, não se verifica inobservância do princípio da proporcionalidade haja vista que o atual governo está em seu terceiro ano; e
f) não há que se falar em extrapolação em relação ao que foi decidido no Acórdão 1263/2019-TCU-Plenário, uma vez que os achados que lhes dão suporte permitem exarar determinação, e não recomendação, com base no inciso I do art. 241 do RI/TCU (vide subitem 5.3.3 deste Exame) c/c com o disposto no art. 7º, §§ 3º e 4º, da Resolução-TCU 315/2020 (vide subitem 5.3.4 deste Exame) . Nesse mesmo contexto, não se pode acolher o argumento de que as determinações se baseiam em conceitos abertos porque os limites e contornos deste processo, como dito alhures, estão limitados aos respectivos acórdãos que lhes dão sustentação.   
5.6. Considerando o conjunto de alegações invocadas pela recorrente, especificamente, em relação ao Acórdão 1327/2020-TCU-Plenário (achado 4.4, subitem 5.4.4.1 deste Exame) , assiste razão a ela, porém, sem mudança de mérito. Com efeito, no âmbito daquele julgado, não foi exarada nenhuma determinação, mas diversas recomendações, não podendo este Tribunal se utilizar de seus suportes documentais para exarar nova determinação, ressaltando que os outros acórdãos remanescentes (vide 5.4.4.2) dão suporte à alínea 'd' do item 9.1 do acórdão recorrido.
5.7. Por fim, da análise dos demais itens do acórdão recorrido, consigne-se que:
a) os documentos juntados pela recorrente se limitam a atestar insurgência quanto ao cumprimento das determinações contidas no item 9.1 do acórdão recorrido, motivo pelo qual se mantém a plena eficácia do encaminhamento dos autos à unidade técnica de origem para prosseguir com o monitoramento das providências lançadas nestes autos; e
b) ateste-se que o prazo de 180 dias, com o fito de viabilizar o cumprimento do acórdão recorrido, se mostra em conformidade com o princípio da razoabilidade não havendo motivos para que haja seu elastecimento.
6. Reanálise das recomendações do TCU
6.1. A recorrente assevera que está implementando as recomendações do acórdão recorrido (peça 112, p. 8-14) : 
a) a unidade técnica de origem concluiu que, no que se refere ao subitem 9.1.1.3.3 do Acórdão 1263/2019-TCU-Plenário:
a.1) não ser cabível a continuidade de monitoramento por não haver correlação entre a ação demandada e a competência da Secretaria-Geral da Presidência da República;
a.2) ademais, a demanda já estaria abrangida no achado 4.2 - alínea 'b' do item 9.1 do acórdão recorrido;
a.3) não há amparo no Decreto 9.982/2019 quanto ao cumprimento do mencionado item;
b) a Nota Informativa SEI 21.811/2021/ME indicam cumprimento às recomendações efetuadas (peça 114) , com base, principalmente, a regulamentação da Lei 13.874/2019; e
c) em relação ao item 9.1.2.2 do Acórdão 1263/2019-TCU-Plenário:
c.1) foi reconhecida que a recomendação supra foi direcionada a órgão que não detém competência institucional para lhe dar atendimento. Em função disso, foi considerada 'não atendida';
c.2) reiteram-se apontamentos da Nota Técnica 73/2021/AS/SAECO/SAG e Nota Informativa SEI 21630/ME (peça 115) , em especial, a dificuldade para a construção de padrões formais e objetivos para orientação, planejamento e execução das fiscalizações e inspeções;
c.3) já estão vigentes a Instrução Normativa Conjunta 1/2016 e o Decreto 9.203/2017, reiterando-se os fundamentos da Nota Técnica 1.834/2021/DE/SFC (peça 116) ; e
d) não se pode deixar de mencionar a edição da Medida Provisória 1.040, de 29 de março de 2021, aperfeiçoando o ambiente de negócios no Brasil com 'facilitação para abertura de empresas, a proteção de acionistas minoritários, a facilitação do comércio exterior, o Sistema Integrado de Recuperação de Ativos, as cobranças realizadas pelos conselhos profissionais, dentre outros temas'.
Análise:
6.2. Não assiste razão à recorrente.
6.3. Conforme a análise de admissibilidade desta Secretaria, ratificada pelo relator do recurso (item 3 deste Exame) , os posicionamentos referentes às recomendações dos itens 9.3 e 9.4 do acórdão recorrido, as quais constam como objeto do pedido de reexame, por parte da recorrente, não foram conhecidas. Segue excerto da análise (peça 117, p. 2) :
' (...) 
Nos termos do artigo 278, §5º, do Regimento Interno do TCU, não é cabível recurso em face de monitoramento, exceto quando há aplicação de sanção ou rediscussão de questões de mérito, a seguir transcrito:
Art. 278. O relator do recurso apreciará sua admissibilidade e fixará os itens do acórdão sobre os quais ele incide, na hipótese e para os fins do § 1º do art. 285, em prazo a ser definido em ato normativo, após exame preliminar da unidade técnica.
 (...) 
§ 5º Não se conhecerá de recurso contra deliberação proferida em sede de monitoramento de acórdão do Tribunal em que não tenham sido rediscutidas questões de mérito, nem imposto nenhum tipo de sanção
Verifica-se que houve rediscussão de mérito em relação ao item 9.1 do Acórdão 1536/2021-TCU-Plenário (peça 99) , uma vez que foi expedida nova determinação.
Quanto aos itens 9.2 e 9.3, não há que se conhecer do recurso, nos termos do mencionado dispositivo regimental, já que o Acórdão impugnado cuida apenas de monitoramento do Acórdão 1263/2019-TCU-Plenário e, em relação aos referidos itens, não houve rediscussão de questões de mérito nem imposição de sanção.'
6.4. Ademais, não consta destes autos a interposição do recurso de agravo (art. 289 do RI/TCU) , motivo pelo qual se tornou precluso, neste momento processual, o interesse da recorrente quanto à análise de suas alegações recursais. Dessa forma, sem despacho favorável do relator, foge à competência desta Serur adentrar no exame de mérito quanto à eventual pertinência, grau de cumprimento ou outras questões meritórias quanto ao grau de cumprimento das recomendações lançadas no acórdão recorrido.
6.5. Ressalte-se, de qualquer forma, o eventual grau de cumprimento de recomendações não se trata de matéria a ser discutida em âmbito recursal, pois se trata, justamente, do objetivo principal de um processo de monitoramento.
CONCLUSÃO
7. Das análises anteriores, conclui-se que:
a) os fundamentos e suportes documentais das determinações recorridas se encontram nos respectivos acórdãos que lhe dão sustentação, não sendo caso de suas reclassificações como recomendações. Há que se reconhecer razão aos argumentos recursais em face de um daqueles acórdãos, porém, sem alteração de mérito; e
b) quanto as questões referentes à aferição do grau de cumprimento das recomendações, as alegações recursais são ineficazes porquanto não houve conhecimento do recurso quanto a essa parte do acórdão recorrido, ressaltando-se que o grau de cumprimento de recomendação não é matéria a ser avaliada em grau recursal, sendo essa a própria finalidade do processo de monitoramento.
7.1. Com base nestas conclusões, entende-se que seja negado provimento ao presente recurso. 
PROPOSTA DE ENCAMINHAMENTO
8. Ante o exposto, propõe-se, com base nos arts. 32, parágrafo único, 33 e 48 da Lei 8.443/1992:
a) conhecer o recurso interposto e, no mérito, negar-lhe provimento;
b) dar ciência à Advocacia Geral da União, à Casa Civil e à Secretaria-Geral da Presidência da República, ao Ministério da Economia e à Controladoria Geral da União sobre o acórdão que vier a ser proferido."
	É o relatório.

Raul Pereira Lisboa, Advogado da União, na qualidade de Diretor do Departamento de Assuntos Extrajudiciais

Não atuou.

ACOMPANHAMENTO. MONITORAMENTO DO ACÓRDÃO 1.263/2019-TCU-PLENÁRIO. AÇÕES DO GOVERNO FEDERAL QUE IMPACTAM NEGATIVAMENTE O AMBIENTE DE NEGÓCIOS. MELHORIA DO ARCABOUÇO REGULATÓRIO. RECOMENDAÇÕES NÃO ATENDIDAS. PLANO DE AÇÃO. DETERMINAÇÃO. PEDIDO DE REEXAME. CONHECIMENTO DO PEDIDO DE REEXAME. INAPLICABILIDADE DE RECOMENDAÇÃO NOS TERMOS INSTITUÍDOS PELA RESOLUÇÃO-TCU 315/2020. FUNDAMENTOS E SUPORTE DOCUMENTAIS PRESENTES NOS JULGAMENTOS OBJETO DO PROCESSO DE ACOMPANHAMENTO. NÃO PROVIMENTO.

RELATÓRIO DE ACOMPANHAMENTO (RACOM)

Secretaria de Recursos (Serur); Secretaria de Controle Externo do Desenvolvimento Econômico (SecexDesenvolvimento).

Trata-se de acompanhamento autuado com o objetivo de monitorar o cumprimento do Acórdão 1263/2019-TCU-Plenário (rel. Ministro Vital do Rêgo) , proferido nos autos do TC Processo 015.567/2018-4, e consolidar os resultados das fiscalizações que trataram de entraves ao ambiente de negócios e à produtividade e competitividade das empresas brasileiras no período de 2019/2020.
Por meio do Acórdão 1536/2021-TCU-Plenário (rel. Ministro Vital do Rêgo) , o TCU, ao apreciar o relatório de acompanhamento, expediu determinações à Casa Civil da Presidência da República, bem como verificou o cumprimento das recomendações que haviam sido feitas pelo Acórdão 1263/2019-TCU-Plenário, considerando atendida parte delas, algumas ainda em atendimento e outras não atendidas.
Contra o Acórdão 1536/2021-TCU-Plenário, a União, por intermédio da Casa Civil e da Secretaria-Geral da Presidência, interpôs pedido de reexame, requerendo a reforma dos subitens 9.1 (que expediu determinações à Casa Civil) , 9.3 (que considerou em atendimento três recomendações) e 9.4 (que considerou não atendidas duas recomendações) dessa decisão.
No exame de admissibilidade, a Secretaria de Recursos (Serur) propôs conhecer do pedido de reexame apenas quanto à impugnação do subitem 9.1 do Acórdão 1536/2021-TCU-Plenário. Quanto aos demais subitens, entendeu não ser cabível o recurso, tendo em vista que não haveria rediscussão de questões de mérito ou imposição de sanção, conforme preceitua o art. 278, § 5º, do Regimento Interno do TCU.
Acolhi a proposta da unidade instrutora e admiti o processamento do recurso, conferindo efeito suspensivo em relação ao item 9.1 do Acórdão 1536/2021-TCU-Plenário. Determinei, ainda, que os autos a ela retornassem para expedição das determinações pertinentes e instrução, com posterior envio ao Ministério Público junto ao TCU para manifestação (peça 121) .
O processo foi então incluído na pauta da sessão de 17/11/2021 para julgamento do recurso. No dia anterior, a União interpôs agravo contra o despacho que admitiu o pedido de reexame. Para além das questões que no seu entender justificavam a reforma do despacho, a União fez outros pedidos: a remessa dos autos ao MPTCU, previamente ao julgamento do apelo; a retirada do processo da pauta de julgamento ou, alternativamente, a produção de sustentação oral.
Em 21/9/2022, por meio do Acórdão 2091/2022-TCU-Plenário, o TCU conheceu do agravo, negando-lhe provimento, e decidiu os pedidos alternativos formulados pela União (peça 141) .
Aprecia-se nesta oportunidade o pedido de reexame interposto pela União (peça 112) .
A União, por meio da AGU, insurge-se contra os subitens 9.1, 9.3 e 9.4 do Acórdão 1536/2021-TCU-Plenário, que monitorou a implementação das recomendações expedidas nas auditorias realizadas no período de 2019/2020, sob a relatoria do Ministro Vital do Rêgo, acerca dos entraves ao ambiente de negócios e à produtividade e competitividade das empresas brasileiras.
Na ocasião, o Tribunal considerou não atendidos os subitens 9.1.1.3.3 e 9.1.2.2 do Acórdão 1263/2019-TCU-Plenário e, em consequência, determinou à Casa Civil da Presidência da República a elaboração de plano de ação para permitir a implementação das recomendações pendentes de cumprimento, bem como para enfrentar as principais causas dos achados da instrução técnica.
No apelo, a União alega que: 
	a) a Resolução-TCU 315/2020 não ampara a realização de novas determinações, com fixação de prazo para cumprimento em processos de acompanhamento;
	b) a determinação expedida contraria os requisitos para expedição de determinação dispostos nos arts. 4º, 5º e 6º da citada resolução; e
	c) ações para cumprimento das recomendações do acórdão recorrido já foram promovidas.
Após examinar as razões recursais, a Secretaria de Recursos concluiu que não foram trazidos elementos suficientes para alterar a deliberação recorrida, razão pela qual propõe o conhecimento e o não provimento do apelo (peça 124) .
Considerando o que já foi decidido no Acórdão 2091/2022-TCU-Plenário, ratifico o despacho exarado no sentido de que o recurso merece ser conhecido apenas em relação ao subitem 9.1 do acórdão recorrido, porquanto preenche os requisitos de admissibilidade previstos nos arts. 33 e 48 da Lei nº 8.443/1992 e no art. 278, § 5º, do Regimento Interno do TCU.
Quanto ao mérito, concordo com a análise empreendida pela secretaria especializada, transcrita no relatório precedente, motivo por que incorporo seus fundamentos às minhas razões de decidir, sem prejuízo das seguintes considerações.
O acordão ora recorrido decorreu de fiscalização realizada pela Secretaria de Controle Externo do Desenvolvimento Econômico com o objetivo de realizar acompanhamento sistêmico: a) do quadro de encargos burocráticos impostos pelo governo federal aos agentes econômicos; b) dos efeitos destes para a competitividade da economia brasileira; e c) das ações do governo federal voltadas à reversão de exigências administrativas injustificadas, sob as perspectivas legal e econômica, abrangendo também a verificação do atendimento ao Acórdão 1263/2019-TCU-Plenário.
O processo do tipo acompanhamento é o instrumento de fiscalização que permite examinar, ao longo de um período predeterminado, a legalidade e a legitimidade dos atos de gestão dos responsáveis sujeitos a sua jurisdição, quanto ao aspecto contábil, financeiro, orçamentário e patrimonial.
Consoante o art. 4°, inciso IV, da Portaria-Segecex 27/2009, o monitoramento pode ser efetuado em processo de auditoria, acompanhamento ou levantamento sempre que a verificação do cumprimento das deliberações for compatível com o objeto fiscalizado e essa inclusão for oportuna e vantajosa.
A expedição de determinação para elaboração de plano de ação está devidamente amparada no § 3º do art. 7º da Resolução-TCU 315/2020, pois a situação em exame indica que não é possível a implementação imediata das recomendações oriundas do Acórdão 1263/2019-TCU-Plenário ainda pendentes de cumprimento. 
Essa medida permite que o próprio gestor aponte a melhor forma e o cronograma necessário para enfrentar as questões apontadas pelo Tribunal, especialmente nos casos em que a complexidade do tema e a quantidade de atores envolvidos demandam articulação, negociação e liderança.
Esclareça-se que os fundamentos e suportes documentais para determinar a inclusão no plano de ação de medidas para tratamento dos achados de auditoria têm como limite as determinações contidas nos acórdãos proferidos nos exercícios de 2019 e 2020 que se relacionam, respectivamente, ao objeto do processo de acompanhamento, conforme detalhado no item 5.4 da instrução transcrita no relatório, que fundamenta este voto.
A União assevera a implementação de medidas que não foram consideradas atendidas no âmbito do acompanhamento. Ressalto que o grau de cumprimento de recomendações não é matéria a ser discutida em âmbito recursal, pois se trata, justamente, do objetivo principal dos processos de monitoramento, e, por consequência, não foi conhecido o pedido de reexame em relação aos subitens que versam sobre a questão.
Saliento que os gestores responsáveis podem, a qualquer tempo, apresentar ao relator da matéria informações que demonstrem a evolução no tratamento das questões ou fatos que possam motivar a revisão quanto à necessidade de continuidade de monitoramento do processo.
Feitas essas considerações, entendo que se deve conhecer do pedido de reexame e negar-lhe provimento, mantendo-se inalterada a deliberação recorrida.
Ante o exposto, voto por que o Tribunal adote o Acórdão que ora submeto à deliberação deste Colegiado.
TCU, Sala das Sessões, em 30 de novembro de 2022.
Ministro BRUNO DANTAS 
Relator